【裁判字號】    86,訴,1292
【裁判日期】    890608
【裁判案由】    貪污治罪條例等
【裁判全文】
臺灣臺南地方法院刑事判決                        八十六年度訴字第一二九二號
    公  訴  人  臺灣台南地方法院檢察署檢察官
    被      告  壬○○
    選任辯護人  查名邦
    被      告  辛○○
    選任辯護人  詹俊平
右列被告因貪污治罪條例等案件，經檢察官提起公訴（八十六年度偵字第一八八三號
、五四一六號），本院判決如左：
    主  文
壬○○、辛○○均無罪。
    理  由
壹、壬○○部分：
一、公訴意旨略以：被告壬○○於八十二年六月至十一月間，擔任台南縣歸仁鄉保西
    國小校長，綜理該校所有業務，為依據法令從事公務之人員，詎於上開擔任該校
    校長期間，基於圖利本案關係人己○○之犯意，明知關係人己○○亳無施設消防
    工程能力，利用辦理「保西國小消防設備及相關設施工程」之機會，與本案關係
    人己○○事先謀議由設計監造至施工均由本案關係人己○○承攬，再由本案關係
    人己○○以渠開設之高頂文教用品實業社（以郭女之母郭黃秀鳳名義登記，以下
    簡稱高頂社）、師苑文教用品實業社（以郭女之子莊曜禎名義，以下簡稱師苑社
    ），配合己○○由丙○○出面商借之國介企業有限公司陳國屏，以虛偽投標方式
    ，以符合招標程序，因高頂社與師苑社並未具備消防公會會員資格，除同意己○○一人代表該兩商家簽具切結書，以符合公開招標程序，而以具有該項資格之國
    介企業有限公司名義，以低於底價五千元即一百二十九萬五千元之價格得標，又
    同意由己○○代表該公司簽訂合約，再由丙○○負責設計與施工，致該工程毫無
    貢獻之本案關係人己○○因而向丙○○收取工程款百分之三十計三十八萬八千五
    百元之不法利益，事後再以己○○虛設之永弘行之名義，以台灣省建築師公會受
    委託設計房屋之制式「委託契約書」充抵該消防工程之委託設計監造契約書（內
    容與消防工程毫無關係），以符合設計監造與施工分屬不同廠商之規定，而實際
    上均由丙○○負責設計、施工，被告壬○○明知永弘行並未派員從事設計監造及
    驗收，卻於八十二年十月十五日初驗驗收紀錄及八十二年十一月八日式驗紀錄「
    監工人員」、會驗人員欄中，同意郭女偽造「永弘行印」、「乙○○」，使己○○得以永弘行名義領取該工程之設計監造費四萬六千六百二十元，共圖利本案關
    係人己○○不法利益四十三萬五千一百二十元，被告壬○○因於八十二年十月二
    十二日及八十二年十月三十日收受郭女賄款三萬三千元及五萬元，因認被告壬○○涉有貪污治罪條第四條第一項第三款及刑法第二百十三條、第二百十六條之罪
    云云。
二、經查：公訴人認被告壬○○涉有上開犯嫌，無非以本案關係人己○○係高頂、師
    苑、永弘行之實際負責人，受僱人陳惠嘉、翁玉理咸受僱於本案關係人己○○，
    僅受命於本案關係人己○○記帳，高頂等三家公司無承作消防工程能力，係標到
    工程再找丙○○施工，校長亦曾直接至公司尋找本案關係人己○○，業據證人陳
    惠嘉、翁玉理供述在卷，另壬○○等收賄之事實，業有於本案關係人己○○公司
    所搜獲之傳票及行事曆供參，而此帳冊與行事曆係本案關係人己○○登載，參以
    本案關係人己○○所經營之高頂、師苑、永弘行所經營欠三家公司實際上即係本
    案關係人己○○一人之公司，並無其他出資股東，衡情本案關係人己○○並無偽
    造帳冊之需，其帳冊之記載應屬真正為主要依據。訊據被告壬○○則堅決否有上
    開公訴人所指之犯行，辯稱：伊與本案關係人己○○素未謀面，無從與本案關係
    人己○○共同謀議以虛偽投標方式，標得保西國小消防設備及相關設施工程，亦
    未收取任何本案關係人己○○所交付之賄款等語。
三、按犯罪事實，應依證據認定之，無證據不得推定其犯罪事實，又認定犯事實所憑
    證據，固不以直接證據為限，間接證據亦包含在內，惟採用間接證據時，必其所
    成立之作用足以證明待證事實者，方為合法，若憑空之推想，並非間接證據；事
    實之認定，應憑證據，如未能發現相當證據大或證據不足證明，自不以推測或制
    方法，以為裁判基礎。經查：
(一)、本件公訴人認被告壬○○涉有上開犯行，所憑之積極證據無非為：自己○○住處
    中所扣得之八十二年十月二十二日之轉帳傳票記載保西蔡「３３０００」、行事
    曆八十二年十月三十日上則記載保西蔡校長「５００００」，另被告壬○○經測
    謊結果，被告壬○○稱沒有收受消防工程款經測試呈情緒波動反應，應係說謊，
    其稱事先不知道己○○圍標消防工程、不知道己○○收到工程百分之三十回扣，
    經測試無情緒波動反應應未說謊，而此有法務部調查局八十六年三月二十五日八
    六陸三字第八六二０四四一二號鑑定通知書在卷可稽。然查八十二年十月二十二
    日之轉帳傳票固記載保西蔡「３３０００」，惟查另自己○○處所扣案另之行事
    曆上則記載保西蔡校長「５００００」，且其日期為八十二年十月三十日，是兩
    者之金額、日期均不相吻合，則何筆款項係工程之回扣、何筆係委託設計監造之
    回扣，均有未明，況且本件保西國小消防設備及相關設施工程於八十二年十一月
    十二日後始驗收完畢經廠商領款，其日期在上開記載二筆賄款交付日期之後，而
    與一般交付回扣或賄款均在領得工程款項之後交付之情形有別，故被告壬○○究
    有無收賄款，即非無疑。又本案關係人己○○案發後，在法務部調查局台南縣調
    查站度調查及至檢察官偵訊時均堅決否認有支付被告壬○○回扣之情事，縱論己○○之陳述避重就輕，惟此外並無被告壬○○或其關係人於同期間有同額不明款
    項收入之證據在卷，資為證明被告壬○○確有收受上開款項，自難僅憑己○○單
    面製作之帳冊，遽認被告壬○○等確有收取回扣犯行，否則公務員隨時有被不肖
    之廠商用公關名義而取得不法所得，登載公司帳冊上之情事，造成公務員人人自
    危，更阻公務員勇於任事，拒絕廠商非法要求之精神，而擔心得罪廠商，是否遭
    報復而於帳冊上胡亂記載，再行檢舉，而背負莫須有之罪名。又上開法務部調查
    局測謊鑑定通知書：係經依沈默詢問法、控制問題法、緊張高點法等方式鑑測固
    稱被告壬○○稱沒有收受消防工程款經測試呈情緒波動反應，應係說謊，其稱事
    先不知道己○○圍標消防工程、不知道己○○收到工程百分之三十回扣，經測試
    無情緒波動反應應未說謊，雖有法務調查局八十六年三月二十五日八六陸三字第
    八六二０四四一二號鑑定通知書在卷可稽。然查測謊結果，揆其性質，僅宜做為
    犯罪偵查機關用為偵查犯罪之方法，而不宜逕資為被告犯行之直接證據，況且上
    開對被告壬○○之測謊結果，顯呈矛盾之結果，蓋被告壬○○如事先不知道己○○圍標保西國小消防設備及相關設施工程，則於保西國小消防設備及相關設施工
    程發包施工過程中，並無從予己○○任何形式之助力，則被告壬○○何來圖利己○○，且事後亦無由收取己○○之回扣。再按貪污治罪條例第四條第一項第三款
    所謂「收取回扣」，應指經辦之公務員與經辦公用工程之廠商，事先約定在工程
    之發包或施工過程中，予以適法或不適法之通融，事後再由廠商給予一定比例之
    報酬，亦即「收取回扣」乃係承包公用工程之廠商對經辦公務員於工程中之助力
    之對價，且承包廠商與經辦公務員對此應有合意，方足當之。查本件被告壬○○
    依上開測謊結果顯示，對己○○圍標一節，既無認識，縱再認被告壬○○確有於
    事後收受己○○所致贈之款項，則此筆款項即非因被告壬○○圖利己○○之對價
    ，揆諸上開說明，核與污治罪條例第四條第一項第三款所謂收取回扣之情形有別
    ，至多僅屬我社會上人情習慣不當之陋規，其行為雖有未當，惟仍難以污治罪條
    例第四條第一項第三款之罪相繩。
(二)、又保西國小消防設備及相關設施工程之完成，概可分以下之程序，由學校委請
    廠商設計，估算造價。將設計書及預算書交予縣政府審查，並確定工程款。
    經縣政府定核定設計書及預算書內容後，撥交工程款予學校進行發包。由學校
    按業經縣政府核定之設計書及預算書公開招標，並定期開標。於預定之期日開
    標，開標程序乃先行行使對投標廠商資格審查，再打開標單比較投標金額，由最
    低標者得標。對於得標廠商工程進度之監造、工程變更（包括工程縮減及追加
    ）及驗收等步驟。綜上可知，學校在本件消防工程雖為工程單位，然無論在設計
    、估價、發包及驗收等環節。均經上級機關審查，即本件消防工程於招標前，對
    於工程之設計、估價等事項，乃委由永弘行進行規劃，於程序上並無瑕疵，蓋本
    件工程設計及估算之規劃，本無法令規定需進行招標，且於設計圖及預算書完成
    後，尚需送至縣政府審查核可，故本件設計及規劃估價既經縣政府審查核可，撥
    發工程款，其程序自難謂有瑕庛，故公訴人認被告與己○○事先謀議以虛偽投標
    方式，標得本件工程，事後再以己○○虛設之永弘行之名義，以台灣省建築師公
    會受委託設計房屋之制式「委託契約書」充抵該消防工程之委託設計監造契約書
    ，並無其他證據足資證明外，再參諸上開工程完工流程均在上級機關即縣政府之
    監督一節，公訴人所指恐係推想之詞，自不足為被告壬○○犯行之依據。
(三)、另查被告壬○○與永弘行簽立用於設計保西國小消防設備及相關設施工程之委託
    契約書，公訴人認係台灣省建築師公會受委託設計房屋之制式「委託契約書」，
    其內容與消防工程毫無關係，然保西國小雖係公務機關，其建造保西國小消防設
    備及相關設施工程委託私人行號設計監造，乃基於私經濟之地位，而與永弘行訂
    定委託契約，故其委託書在性質上與一般私人間為所訂立之承攬委託書等並無差
    異，自屬於私文書；再按偽造私文書罪除從事事業之人，明知為不實之事項而登
    載於其業務上作成之文書外，以為造他人名義之私文書為構成要件，若與作成文
    書名義人，雙方通謀而製作虛偽之普通文書，此項文書所載之意思表示，雖在民
    法以無效為原則，究不構成偽造文書之罪，是本案保西國小與永弘行所製作之委
    託契約書，並無冒用他人名義所制成，揆諸前開說明，尚與偽造私文書罪構成要
    件有間，而公訴意旨認係觸犯刑法第二百十三條偽造公文書，更有誤會。
(四)、另保西國小之保西國小消防設備及相關設施工程於施工中，永弘行曾派人前往監
    工，業據實際施工之丙○○於八十七年七月三十一日本院審理時到庭證稱屬實，
    再被告壬○○與永弘行訂立之保西國小之消防栓設備工程委託書，亦經送上級機
    關即台南縣政府審核，並無何違法之處，再永弘行形式上屬合法設立之公司，衡
    情不必偽蓋印章，即可順理成章辦理領款手續，況且保西國小之消防栓設備工程
    確已如期監完工並早已驗收完畢使用，並由台南縣政審核無訛據以核發工程款，
    且迄案發時並無發現工程有何瑕疵情事，是本案或由己○○以借牌方式取得，惟
    實際上確有設計、監工並如期完成工程，已如前述，縱事後設計監造費用由己○○取得，或驗送時永弘行實際上並未派人隨同驗送，其亦非取得不法利益，亦未
    足生損害於公眾或他人，核與刑法第二百十三條之規定，實有未合。
貳、辛○○部分
一、公訴意旨略以：被告辛○○於八十二年六月至九月間，擔任台南縣南化鄉北寮國
    小校長，綜理該校所有業務，為依據法令從事公務之人員，詎於上開擔任該校校
    長期間，基於圖利本案關係人己○○之犯意，明知本案關係人己○○亳無設消防
    工程能力，利用辦理「北寮國消防栓設備工程」之機會，與本案關係人己○○事
    先謀議由設計監造至施工均由本案關係人己○○承攬，再由本案關係人己○○以
    渠開設之高頂社、師苑社及商借癸○○所經營之十代消防器材有公司（以下簡稱
    十代公司）以虛偽投標方式，以符合招標程序，因高頂社與師苑社並未具備消防
    公會會員資格，而以具有該項資格之十代公司名義以低於底價二千元即四十七萬
    七千元得標，然實際上交由丙○○負設計、施工，致該工程毫無貢獻之本案關係
    人己○○因而向丙○○收取工程款百分之三十計十四萬三千一百元之不法利益。
    另辛○○明知永弘行並未派員從事設計監造及驗收，除事後與永弘行簽訂與事實
    不符之「委託書」，並在八十二年九月六日初驗驗收紀錄及八十二年九月十一日
    正式驗收紀錄「監工人員」、「會驗人員」欄內，偽蓋「永弘行印」、「乙○○
    印」，使本案關係人己○○得以永弘行名義領取該工程之設計監造費一萬八千一
    百七十二元，共圖利本案關係人己○○不法利益十六萬零二百七十二元，辛○○
    因於八十二年十二月一日收受郭女賄款一萬五千元，因認被告辛○○涉有貪污治
    罪條第四條第一項第三款及刑法第二百十三條、第二百十六條之罪。
二、經查：公訴人認被告辛○○涉有上開犯嫌，無非以被告本案關係人己○○係高頂
    、師苑、永弘行之實際負責人，受僱人陳惠嘉、翁玉理咸受僱於本案關係人己○○，僅受命於本案關係人己○○記帳，高頂等三家公司無承作消防工程能力，係
    標到工程再找丙○○施工，校長亦曾直接至公司尋找本案關係人己○○，業據證
    人陳惠嘉、翁玉理供述在卷，另辛○○等收賄之事實，業有於本案關係人己○○
    公司所搜獲之帳冊及傳票供參，而此帳冊與傳票係本案關係人己○○交代登載，
    參以本案關係人己○○所經營之高頂、師苑、永弘行所經營欠三家公司實際上即
    係本案關係人己○○一人之公司，並無其他出資股東，衡情本案關係人己○○並
    無偽造帳冊之需，其帳冊之記載應屬真正為主要依據。訊據被告辛○○則堅決否
    有上開公訴人所指之犯行，辯稱：伊與本案關係人己○○素未謀面，無從與本案
    關係人己○○共同謀議以虛偽投標方式，標得北寮國小之消防栓設備工程，亦未
    收取任何本案關係人己○○所交付之賄款等語。
三、按犯罪事實，應依證據認定之，無證據不得推定其犯罪事實，又認定犯事實所憑
    證據，固不以直接證據為限，間接證據亦包含在內，惟採用間接證據時，必其所
    成立之作用足以證明待證事實者，方為合法，若憑空之推想，並非間接證據；事
    實之認定，應憑證據，如未能發現相當證據大或證據不足證明，自不以推測或擬
    制方法，以為裁判基礎。經查：
(一)、證人陳惠嘉、翁玉理雖證稱均受僱於本案關係人己○○，並接受其指示，製作帳
    冊，填寫工程標單等語，然觀諸其證言內容然並未證稱本案關係人己○○與被告
    辛○○認識，且本案關係人己○○就此節亦加以否認，此有本案關係人己○○於
    調查局偵述之筆錄在卷，另遍查卷內，亦無任何證據證明被告與本案關係人己○○認識。至證人癸○○雖於檢察官中偵察中證稱：本案關係人己○○找上他，並
    稱有什麼事情要處理等，故要求百分之三十之回扣，伊評估後故未承作工程，嗣
    後亦確曾借牌予本案關係人己○○標得北寮國小之消防栓設備工程，並從本案關
    係人己○○處取得百分之十之稅款等情，惟並無一語指涉被告辛○○與本案關係
    人己○○認識。再者我國營建工程業界，因未具特定資格，向他人借牌投標工程
    ，比比皆是，自難以本件北寮國小之消防栓設備工程，出名投標之三家廠商中，
    其中二家為由本案關係人己○○開設之高頂社、師苑社及商借癸○○所經營之十
    代公司，遽認被告辛○○與本案關係人己○○事先共同謀議。證人翁玉理雖於公
    訴人偵查時證稱：曾有學校校長前往公司找過本案關係人己○○，惟查本案關係
    人己○○當時身為新東國中老師，故有學校校長前往公司找本案關係人己○○，
    原不足為奇，況且證人翁玉理亦未指明該名校長即被告辛○○，公訴人據此即謂
    被告辛○○與本案關係人己○○認識，進而認被告辛○○與本案關係人己○○共
    同謀議並圖利本案關係人己○○，當屬推想之詞。
(二)、另查本件北寮國小之消防栓設備工程，於八十一年九月十六日即由台南縣政府以
    府教國字一二七三五號函北寮國小補助五十萬元，於八十二年五月上旬委託永弘
    行負責人乙○○設計，八十二年五月三十一日北寮國小以校小總字第四一七七號
    函報設計預算書送縣府審核，八十二年六月十六日縣府以八二府國第０九０二九
    七號函核通過，此據被告辛○○陳明在卷，另查永弘行於八十二年四月十二日經
    台南縣政府核發營利事業登記，此有台南縣政府八十二年四月十二日八二府建商
    字第０四八六三五號函在卷可稽，故被告辛○○果欲圖利本案關係人己○○，衡
    情似不必等候八個月之後，方才發包工程。
(三)、公訴人另謂高頂社及師苑社均未有消防會員資格，但查台南縣消防同業工會遲至
    八十二年底始籌備成立，故北寮國小之消防栓設備工程招標時，台南縣尚無消防
    同業之組織，何況亦無其他法令規定參與投標之廠商必需具備消防會員資格，因
    此應不能以高頂社及師苑社未有消防會員資格，即據以推測被告辛○○有圖利犯
    意。
(四)、另觀諸調查站查扣之帳冊，雖有公關費一萬五千元之記載，然本案關係人己○○
    案發後，在法務部調查局台南縣調查站度調查及至檢察官偵訊時均堅決否認有支
    付被告辛○○回扣之情事，縱論己○○之陳述避重就輕，惟該帳冊並未另見有支
    付被告辛○○之記載，是該公關費是否支付與被告辛○○，從該帳冊上並無法究
    明，此外復無被告辛○○或其家屬於同期間有同額不明款項收入之證據在卷，資
    為證明被告辛○○確有收受上開款項，自難僅憑己○○單面製作之帳冊，遽認被
    告辛○○收受該筆公關費，是要難以該帳冊如此記載，遽認被告辛○○等確有收
    取回扣犯行。否則公務員隨時有被不肖之廠商用公關名義而取得不法所得，登載
    公司帳冊上之情事，造成公務員人人自危，更阻公務員勇於任事，拒絕廠商非法
    要求之精神，而擔心得罪廠商，是否遭報復而於帳冊上胡亂記載，再行檢舉，而
    背負莫虛有之罪名。
(五)、另查被告辛○○與永弘行簽立用於設計北寮國小之消防栓設備工程之委託契約書
    ，公訴人認係台灣省建築師公會受委託設計房屋之制式「委託契約書」，其內容
    與消防工程毫無關係，然北寮國小雖係公務機關，其建造消防栓設備工程委託私
    人行號設計監造，乃基於私經濟之地位，而與永弘行訂定委託契約，故其委託書
    在性質上與一般私人間為所訂立之承攬委託書等並無差異，自屬於私文書；再按
    偽造私文書罪除從事事業之人，明知為不實之事項而登載於其業務上作成之文書
    外，以偽造他人名義之私文書為構成要件，若與作成文書名義人，雙方通謀而製
    作虛偽之普通文書，此項文書所載之意思表示，雖在民法以無效為原則，究不構
    成偽造文書之罪，是本案北寮國小與永弘行所製作之委託契約書，並無冒用他人
    名義所制成，揆諸前開說明，尚與偽造私文書罪構成要件有間，而公訴意旨認係
    觸犯刑法第二百十三條偽造公文書，更有誤會。
(六)、末查證人廖明義雖證稱驗收當日，永弘行之人似並未到場，被告辛○○就此情亦
    不否認，惟辯稱係隔日另請永弘行之人前來領款等語，公訴人因認被告辛○○明
    知永弘行並未派員從事驗收，乃在八十二年九月六日初驗驗收紀錄及八十二年九
    月十一日正式驗收紀錄「監工人員」、「會驗人員」欄內，偽蓋「永弘行印」、
    「乙○○印」，使本案關係人己○○得以永弘行名義領取該工程之設計監造費一
    萬八千一百七十二元云云。然查北寮國小之消防栓設備工程於施工中，永弘行曾
    派人前往監工，業據實際施工之丙○○於八十七年七月三十一日本院審理時到庭
證稱屬實，再被告辛○○與永弘行訂立之北寮國小之消防栓設備工程委託書，亦
    經送上級機關即台南縣政府審核，並無何違法之處，再永弘行形式上屬合法設立
    之公司，衡情不必偽蓋印章，即可順理成章辦理領款手續，況且北寮國小之消防
    栓設備工程確已如期監完工並早已驗收畢使用，並由台南縣政審核無訛據以核發
    工程款，且迄案持並無發現工程有何瑕庛情事，是本案或由己○○以借牌方式取
    得，惟實際上確有設計、監工並如期完成工程，已如前述，縱事後設計監造費用
    由己○○取得，或驗送時永弘行實際上並未派人隨同驗送，其亦非取得不法利益
    ，亦未足生損害於公眾或他人，核與刑法第二百十三條之規定，實有未合。
參、綜上所述，參互印證，本件依調查所得證據尚不足證明被告壬○○、辛○○確有
    公訴人所指之偽造文書及圖利他人之犯行，此外復查無其他積極證據足資證明被
    告二人有右述犯行，揆諸首開說明，犯罪尚屬不能證明，爰為無罪之諭知。
肆、同案被告庚○○、甲○○、丁○、戊○○等四人另行審結。
據上論斷，應依刑事訴訟法第三百零一條第一項判決如主文。
中    華    民    國      八十九      年      六      月      八      日
                                  臺灣臺南地方法院刑事第二庭
                                    法  官   鄧希賢
右正本證明與原本無異。
如不服本判決，應於判決送達後十日內向本院提出上訴狀( 應附繕本 )。
                                    書記官   陳美蓉
中    華    民    國      八十九      年      六      月      十二    日


司法院資訊處製作；財團法人民間司法改革基金會備份。
